臺灣苗栗地方法院刑事判決　　　　　　　　　　　　　九十一年度訴字第一四二號
　　公　訴　人　臺灣苗栗地方法院檢察署檢察官
　　被　　　告　癸○○
　　指定辯護人　本院公設辯護人　辛○○
　　被　　　告　丁○○
　　選任辯護人　朱逸群
右列被告因偽造貨幣案件，經檢察官提起公訴（九十年度偵字第二五七二號），本院
判決如左：
    主  文
癸○○、丁○○共同連續收受後方知為偽造之紙幣而仍行使，各處罰金伍仟元，如易
服勞役，均以參佰元折算壹日。
扣案之偽造新臺幣壹仟元紙鈔伍張均沒收。
    事  實
一、癸○○於九十年五月二十日，在臺中市○○路友人住處，向友人借得新臺幣（下
    同）一萬元後，方知其中鈔票號碼ＪＫ四一六六八六ＶＦ、ＥＬ一一四四０六Ｗ
    Ａ各二張及ＧＱ七九六六三四ＵＡ一張等新版新台幣千元紙鈔共五張，均係偽造
    而成，竟不甘損失，將情形告知丁○○，於九十一年五月二十一日下午，因丁○○正欲前往苗栗縣通霄鎮烏眉里十三鄰找尋債務人謝錦廷之建物以便行使債權，
    二人即共同基於以偽造千元鈔購物而獲取物品及找回真鈔之概括犯意聯絡，由丁○○駕駛車號ＯＨ─七七七一號自用小客車，搭載癸○○，由臺中市出發，丁○○負責找尋適當地點停車後，或由癸○○單獨下車，或由癸○○與丁○○一起下
    車，再由癸○○以購買物品找回真鈔之方式，藉以行使癸○○所取得的偽造千元
    紙鈔。先後於(一)同日十五時二十五分許，在臺中市○區○村路○段三十六號一樓
    前，癸○○進入該址一樓庚○○所經營之十點半百貨有限公司內，持偽造千元貨
    幣一紙（鈔票號碼為ＪＫ四一六六八六ＶＦ，起訴書誤為ＪＫ四一六六八六ＶＨ
    ），連同真鈔四百五十元，向庚○○購買「蘭寇」牌化妝品二組；(二)於同日十七
    時許，在苗栗縣通霄鎮○○里○鄰○○路一之四號壬○○經營之香鋪前，癸○○
    持偽造千元紙鈔一張（號碼ＥＬ一一四四０六ＷＡ）向壬○○佯稱欲拜土地公，
    購買價值八十元之沈檀香一包，並獲取找回之真鈔九百二十元；(三)同日十七時十
    分，在同鎮○○里○○鄰○○路八三號己○○所經營之快樂屋便利商店前，癸○○與丁○○一起下車，由癸○○持偽造千元鈔票一紙（號碼ＪＫ四一六六八六Ｖ
    Ｆ），向己○○購買價值四十五元之味正牌味精一包，並獲取找回之真鈔九百五
    十五元；(四)同日十七時二十分許，在同鎮烏眉里三鄰烏眉坑二十七號乙○○經營
    之德安藥房前，癸○○持偽造之千元紙鈔一張（號碼為ＥＬ一一四四０六ＷＡ號
    ），向乙○○購買價值八十五元之萬應白花油一瓶，並獲取找回之真鈔九百十五
    元；(五)同日十七時四十分許，丁○○駕車停放在苗栗縣通霄鎮烏眉里四鄰烏眉坑
    四六之七號甲○○○經營之稻草人檳榔攤前，癸○○與丁○○一起下車，由癸○○持偽造千元紙鈔一張（ＧＱ七九六六三四ＵＡ）向甲○○○購買七星牌香煙二
    包（每包五士元），並獲取找回之真鈔九百元，癸○○、丁○○得手尚未及離去
    之際，因己○○於收受癸○○所交付之一千元後，隨即發現購買味精之千元紙鈔
    實為偽鈔，遂自後追逐至甲○○○所經營之稻草人檳榔攤，逕找癸○○理論，並
    告知甲○○○儘快報警處理。丁○○、癸○○二人因見事跡敗露，癸○○遂囑丁○○將偽鈔換回，而丁○○欲向甲○○○換回該偽造千元紙鈔時，因未得甲○○○同意之際，即欲逕行取回甲○○○拿在手上之偽造紙鈔，於甲○○○未鬆手之
    際，即為丁○○撕裂該偽鈔一角。嗣經警當場查獲，隨後並循線陸續扣得前開癸○○、丁○○行使用之偽造千元紙鈔五張。
二、案經苗栗縣警察局通霄分局報請臺灣苗栗地方法院檢察署檢察官偵查起訴。
    理  由
一、訊據被告癸○○對於右揭事實，除與被告丁○○共同犯罪之部分外，餘均坦白承
    認，核與被害人庚○○、壬○○、己○○、乙○○、甲○○○等人指訴之情節相
    符，並有贓物領據五紙可資佐證，且扣案之千元紙鈔五紙，經鑑定結果確為偽造
    ，亦有中央銀行發行局九十年八月三日（９０）台央發字第０三００四一五二九
    號函在卷足憑，事證明確，被告癸○○犯行洵堪認定。又證人即本件查獲警員丙○○於本院訊問時雖證稱：被害人庚○○有跟我說癸○○是用二張千元鈔向她購
    買一千五百元之化妝品等詞，惟查，被害人庚○○於警訊時業已明確陳述：癸○○使用偽造千元鈔一張及真鈔四百五十元向我購買化妝品等語，則以被害人直接
    與被告接觸，自應以被害人所述較堪採信，故證人丙○○所述尚有誤會，附此敘
    明。
二、訊據被告丁○○矢口否認犯行，辯稱：我並不知道癸○○所用的是偽鈔，本件案
    發前一、二天，癸○○打電話給我，我就說我九十年五月二十一日那天要去通霄
    ，找他陪我一起去，後來我們當天就約定案發當天下午兩點三十分左右在中港路
    與美村路交叉路口，在美村路的廣三百貨見面，在往苗栗通霄鎮途中，因為不知
    道路，共停了五、六次，由癸○○下車去問路，癸○○每次下車問路回來時，均
    會買東西，我有問他為什麼要買東西，他說他的大哥在夜市的路邊攤，要用到零
    錢，我是直到在苗栗縣通霄鎮的稻草人檳榔攤隔壁，已經找到債務人後，我又向
    稻草人檳榔攤買一百元的檳榔，剛好有人追過來用客家話說我們用偽鈔，因為我
    會聽客家話，我才知道是用偽鈔，當時我覺得我朋友用偽鈔很不對，所以我才自
    己主動要向甲○○○換回那張偽鈔，並不是癸○○要我換回偽鈔云云。被告癸○○亦供稱：本件行使偽鈔之事，丁○○不知情云云。經查：
    (一)被告丁○○於九十年五月二十二日偵訊時已供稱：「（問：因何案被移送？）
      我於九十年五月二十一日下午二時許，在台中市○○路與光復路交接口碰到癸○○，因我要到苗栗，就順路載他，後來因為他被查獲有偽鈔，所以被移送。
      」，核與其於本院九十一年九月十九日訊問時所供：「案發前一、二天他（即
      癸○○）打電話給我，我就說我五月二十一日那天要去通霄，找他陪我一起去
      ，後來我們當天就約定案發當天下午兩點三十分左右在中港路與美村路交叉路
      口，在美村路的廣三百貨見面。」已有不同，亦與被告癸○○於本院同日訊問
      時所供：「五月二十一日中午丁○○打電話給我，說要去烏眉里找債權人，要
      我一起去，後來我們約在台中市○村路見面。」之詞不同，故被告丁○○與癸○○一起至苗栗之原因，除為尋找丁○○之債務人住處外，顯另有用意。
    (二)被告丁○○雖辯稱因為不知道路，所以由癸○○下車問路，惟被告癸○○如係
      陪同丁○○尋找丁○○之債務人，則如有購買物品之必要，自應由丁○○出錢
      ，而非由陪同之癸○○出錢之理；雖被告二人均辯稱：係因癸○○之大哥在夜
      市路邊攤作生意，需用零錢之故，惟被告癸○○若為換取小鈔供生意使用，儘
      可至銀行換取，根本無須花費其他代價或購買其他物品，被告癸○○捨此不為
      ，卻以每次購買數拾元甚至百元之物品藉以換取小鈔供生意之用，為換取小鈔
      反先有損失，顯與常情不合。
    (三)被告二人為警查獲時，將所持偽鈔換得之零錢均放在丁○○所坐之駕駛座車門
      旁之置物格內，業據被告二人於警、偵訊及本院訊問時供述無訛，雖被告癸○○辯稱：是因為換回真鈔後，零錢太多，我把零錢放在前座置物箱時，丁○○
      並沒有問我為什麼要放那裡，後來因為打開置物箱零錢可能會掉下來，所以丁○○就說把錢放在駕駛座車門旁的袋子裡面比較不會掉等詞，惟查，被告癸○○如確係要換用零錢以供其大哥使用，儘可將所換之零錢放入已購得物品之包
      裝袋（如購物所獲得之塑膠袋等）內，根本無庸放於駕駛座旁之置物格內，反
      將自己換得之零錢置於他人之持有範圍內，故被告癸○○將所持用偽鈔換得之
      真鈔及零錢另放於丁○○之支配範圍內，顯有為取信丁○○及事後方便分配款
      項之用。
    (四)被告癸○○下車向己○○購買東西時，丁○○有一起下車進來，站在旁邊沒有
      做什麼等情，業據證人己○○於本院審理時證述明確，故被告丁○○辯稱只有
      癸○○單獨一人下車之詞已值存疑。又被告丁○○於警訊時業已坦承：「（問
      ：是否你因認為你們使用偽鈔被發現，所以要搶回偽鈔？）我根本不知道是偽
      鈔，只是癸○○叫我說拿錢要換。」，於翌日移送檢察署之偵訊筆錄亦供稱：
      「（問：為何要替顏某取回該一千元？）因為我好意，顏某要我幫他把該偽鈔
      拿回，換一張真鈔，拉時不慎撕破。」，核與證人甲○○○於本院九十一年十
      月十七日訊問時證稱：己○○過來我檳榔攤時是用閩南話跟我說被告他們用偽
      鈔，及被告癸○○於同日訊問時供稱：「當時己○○過來有跟檳榔攤老闆說我
      們是用假錢買東西，並要老闆娘去打電話報警，我就說我也不曉得那張是假鈔
      ，如果是假鈔我們用真鈔換回來就好了，我聽不懂客家話，但我聽的懂閩南語
      。」之詞相符，故被告丁○○所辯：有人追過來用客家話說我們用偽鈔，因為
      我會聽客家話，我才知道是用偽鈔，當時我覺得我朋友用偽鈔很不對，所以我
      才自己主動要向甲○○○換回那張偽鈔，並不是癸○○要我換回偽鈔之詞，及
      被告癸○○所供丁○○不知情云云，顯均係事後卸責之用，不足採信。
    (五)綜上所述，被告二人有時既一起下車，衡情即為如遭商家發現係行使偽鈔時，
      可由另一人以不知情為由，將該偽鈔換回之藉口，且於換得真鈔後，即將真鈔
      交由丁○○保管，以便事後分配款項，則被告丁○○顯與癸○○有犯意聯絡及
      行為之分擔甚明，本件事證明確，被告癸○○與丁○○之共同犯行均堪認定。
二、核被告二人所為，均係犯刑法第一百九十六條第二項之收受後方知為偽鈔而仍行
    使罪。又行使偽造紙幣行為，在本質上即含有詐欺性質，故被告持偽鈔向被害人
    等購買商品，應不另論詐欺罪。被告二人對於犯罪行為，有意思之聯絡，及行為
    之分擔，均為共同正犯，其等先後犯行，時間相接，犯罪構成要件相同，顯係基
    於概括犯意，為連續犯，應依刑法第五十六條規定論以一罪，並加重其刑。公訴
    人認為被告癸○○所為係犯同條第一項之罪，被告丁○○所為係犯幫助犯行，惟
    按「刑法第一百九十六條第一項之行使偽造紙幣罪，以明知係偽造之紙幣，故意
    收受後冒充真幣行使為構成要件，如其收受之初並不知係偽造，嗣後發覺因不甘
    受損失而仍行使者，則其情節較輕，同條第二項另設有專科罰金之規定，與第一
    項之行使偽幣罪有別。」（最高法院二十七年上字第四二九號判例參照），本件
    被告癸○○於警、偵訊及本院審理時均否認於收受偽幣時有明知之事實，雖被告
    癸○○於警訊時供稱：係因日子難過，所以在台中市○○街與光復路口旁，遇到
    戊○○，向他借一萬元等詞，而與其於偵訊及本院審理時所供：係因賭博，向戊○○借一萬元之詞前後不符，亦與證人戊○○否認有借癸○○一萬元之情不合，
    惟查，依檢察官所舉之證據，僅能證明被告癸○○及丁○○於行使偽鈔時，確明
    知係偽鈔，並無足夠之證據證明被告癸○○於收受該偽鈔時，有明知之犯意，參
    以被告二人行使之偽鈔數量僅五張，而證人己○○於本院訊問時亦證稱：我是在
    被告他們離開我店裡一、二分鐘後才發現該鈔票與真鈔有異，是亦難指被告癸○○於收受之初，必能當場覺悉其偽，罪疑惟輕，被告二人所為，應係犯刑法第一
    百九十六條第二項之收受後方知為偽鈔而仍行使罪，起訴法條應予變更。爰審酌
    本件係由被告癸○○收受偽鈔後，因不甘損失，始與被告丁○○一同行使偽鈔，
    被告癸○○犯後已坦承犯行，丁○○否認犯行之犯後態度、所生危害等一切情狀
    ，各科處以罰金五千元，並均諭知罰金易服勞役之折算標準。扣案偽造千元紙鈔
    五紙，應依刑法第二百條之規定宣告沒收。
據上論斷，應依刑事訴訟法第二百九十九第一項前段、第三百條，刑法第二十八條、
第五十六條、第一百九十六條第二項、第二百條、第四十二條第二項，罰金罰鍰提高
標準條例第一條前段，第二條，判決如主文。
本案經檢察官張文傑到庭執行職務。
中      華      民      國    九十一    年     十二     月     十二     日
                                臺灣苗栗地方法院刑事第二庭
                                        法  官  黃  建  都
右正本證明與原本無異
如不服本判決，應於判決送達後十日內向本院提出上訴狀（應附繕本），上訴於臺灣
高等法院臺中分院。
                                        書記官  黃  士  益
中      華      民      國    九十一    年     十二     月     十二     日
附錄論罪法條：
刑法第一百九十六條第二項：
收受後方知為偽造、變造之通用貨幣、紙幣、銀行券而仍行使，或意圖供行使之用而
交付於人者，處五百元以下罰金。
